臺灣高等法院臺中分院民事裁定　　　　　 95年度智上字第4號
上　訴　人　民安瓦斯實業股份有限公司
法定代理人　許革非
被　上訴人　莊榮兆
訴訟代理人　蔡英美
上列當事人間返還不當得利事件，本院裁定如下：
    主  文
本件於台灣台中地方法院86年度訴字第989號給付違約金事件民
事訴訟終結前，停止訴訟程序。
    理  由
一、按訴訟全部或一部之裁判，以他訴訟之法律關係是否成立為
    據者，法院得在他訴訟終結前，以裁定停止訴訟程序，民事
    訴訟法第182條第1項定有明文。
二、經查被上訴人莊榮兆於本案固主張：其與訴外人尤景三於民
    國（下同）75年9月30日，簽訂合作（合夥）契約書，雙方
    約定由尤景三出資，被上訴人則以技術勞務代替出資，共同
    成立民安瓦斯實業股份有限公司（即上訴人，下簡稱民安公
    司），被上訴人並依約取得百分之10股權及擔任副董事長一
    職。嗣於同年12月26日，為實施被上訴人所有之新型專利17
    103等六項專利（即本國新型專利第133 95號及其追加專利
    即瓦斯定時自動關閉統開關連體調整器、17103號及其追加
    專利即瓦斯定時安全自動控制器、28502號即關路通道超流
    量自動控制裝置、新型專利第00000000號及同一發明已獲得
    美國發明專利第0000000號、英國發明專利第0000000號等）
    ，再簽訂專利租與契約書，約定除合夥股權不變外，並以上
    訴人生產出廠之各型號成品，每只付給被上訴人權利金，並
    以產品之出廠運銷數量及出廠價格為依據，其給付之標準，
    於瓦斯防爆自動控制型400、500、800、900型四種及有關系
    列產品，出廠數量在24萬只以內者，上訴人應給付每只權利
    金50元予被上訴人作為報酬，於數量24萬只以上者，則每只
    權利金不得高於50元，亦不得低於35元，並於契約書第30條
    約定：本契約書有效期間內，倘上訴人違反本契約書第19條
    之約定時，除本契約書其他條款以明訂之罰則外，須另支付
    5,000萬元給予被上訴人作為賠償與處罰，並無條件解除本
    契約書之效力（按契約書雖記載為解除，惟依照專利契約書
    之性質屬繼續性之契約，解釋上宜解為終止本契約書之效力
    ），惟上訴人未依約給付被上訴人約定之權利金金額，亦未
    依約於75年12月30日前，將資本額募足為5,000萬元即上訴
    人公司之資本額僅登記為1,000萬元，未登記為5,000萬元；
    更未依約定選任被上訴人為監察人，均構成違約，是兩造間
    之契約業因上訴人違約而生終止之效力，上訴人即不得再為
    何使用系爭專利權、著作權。且縱認上訴人之違約不當然即
    生終止契約之效力，惟被上訴人已於80年4月20日聲明終止
    ；上訴人亦於80年5月11日聲明終止，本件經兩造分別以信
    函通知終止契約之意思表示，其方式應已與系爭專利契約上
    約定應以書面合意無違，系爭專利契約既經兩造先後於80年
    4月20日、同年5月11日互為終止契約之意思表示，則系爭專
    利契約於80年5月11日應即視為兩造合意終止。則上訴人既
    已成就違約條件，兩造契約（含合作契約）於80年2月11日
    或80年5月11日終止，上訴人即不得再使用被上訴人未屆期
    之新型專利第17103號（於81年3月31日屆期），第28502號
    （於84年9月15日屆期）及實施該專利衍生之著作權，上訴
    人仍繼續使用，顯係無法律上之原因使用被上訴人之專利及
    著作，致使受有利益並使被上訴人因之受損損，自應返還其
    不當得利，爰依不當得利提起本件訴訟，求為判決命上訴人
    給付其新台幣500萬元及法定遲延利息。
三、然本件上訴人民安公司早於上訴人提起本件不當得利訴訟前
    ，即於86年間於另案（即台灣台中地方法院86年訴字第989
    號給付違約金事件）以：(一)被上訴人莊榮兆無端向原法院聲
    請假處分，禁止上訴人就莊榮兆已在專利契約租與上訴人之
    專利標的為製造、仿造、販賣或意圖販賣而陳列其產品，已
    違反前開專利契約第1條之規定，依同約即專利契約第28條
    規定，系爭專利權應全部讓與上訴人、並依第29條支付5000
    萬元作為賠償與處罰，並無條件解除契約，同時放棄先訴抗
    辯權。(二)又莊榮兆未經雙方書面同意，於81年間擅自將專利
    權售與新品瓦斯安全設備股份有限公司（下稱新品公司）及
    保你家國際事業股份有限公司（下稱保你家公司）實施，莊
    榮兆並與前揭公司合作實施專利權，且擔任新品公司副董事
    長，持有股份5000股，復實際從事執行業務。又擔任保你家
    公司之發起人，持有100萬元之股份，莊榮兆上開行為已違
    反專利契約第1條、第3條、第8條之約定，另莊榮兆於新品
    公司及保你家公司之投資及實際經營，亦已違反專利契約第
    12條之約定。(三)再本件系爭產品在菲律賓之專利權，係莊榮
    兆與訴外人紀懷義所共有，致上訴人無法取得在菲律賓地區
    之獨家專利權，莊榮兆上揭行為亦有違反專利契約第1條、
    第3條之約定；此外，莊榮兆與聯海工業股份有限公司（下
    稱聯海公司）之契約糾紛非但未解決，且該案業經最高法院
    判決駁回莊榮兆之上訴，聯海公司亦有本件系爭產品之專利
    權，是莊榮兆已違反專利契約第22之規定，依系爭專利契約
    第22條、第28條、第29條、第31條向莊榮兆「解除」契約（
    實為終止之意）」，並就5000萬元違約金為一部請求及保留
    其餘6600萬元及其他權利之請求權等情，起訴請求上訴人莊
    榮兆應給付上訴人500萬元並法定之遲延利息。
四、上開違約金事件，嗣經原審即台灣台中地方法院審理後，認
    定：兩造間已簽訂專利權租用契約，被上訴人莊榮兆卻無端
    向台中地方法院聲請假處分，禁止上訴人就系爭專利契約之
    專利標的為製造、仿造、販賣或意圖販賣而陳列其產品，已
    違反專利契約第1條之約定，另被上訴人未經雙方書面同意
    ，擅自將專利權授與新品公司及保你家公司實施，被上訴人
    並與前揭公司合作實施專利權，且擔任新品公司副董事長，
    持有股份5千股，復實際從事執行業務，又擔任保你家公司
    之發起人，持有100萬元之股份，則被上訴人於新品公司及
    保你家公司之投資及實際經營，亦已違反專利契約第12條之
    約定，是莊榮兆既已違反兩造間專利契約第1條之約定，依
    同約第28條，應將系爭專利權移轉全部讓與民安公司，並得
    請求5000萬元違約金之一部，即500萬元為有理由，而判決
    莊榮兆敗訴在案，因莊榮兆不服提起上訴，經本院判決後，
    由最高法院二次發回更審，再經本院94年智上更(二)字第3號
    民事判決莊榮兆敗訴，因莊榮兆不服提起上訴，目前該給付
    違約金事件尚訴訟繫屬中並未終結，此業據本院調卷查核無
    誤。
五、經核：本件被上訴人莊榮兆是否違約，攸關兩造間是否有系
    爭專利契約第28條、第29條約定之適用，即專利權益是否應
    全部讓與予上訴人民安公司之問題，倘被上訴人確有違約事
    由，則系爭專利權即應全部讓與予民安公司，上訴人就系爭
    專利權之使用即於法有據，而無須給付任何權利金，亦不生
    不當得利之問題（參本院94年智上更(二)字第3號民事判決第
    40 頁第1-3行），反之，若被上訴人無違約之情，則上訴人
    即無使用系爭專利權之正當依據，其因實施專利權受有利益
    ，並致被上訴人受有損害，被上訴人自得依不當得利之法律
    關係，請求其返還其因之所受之利益，足見前開違約金之事
    件，確為本件訴訟之先決問題，上訴人並已請求在前開86年
    訴字第989號給付違約金事件3判決終結前，裁定停止本件訴
    訟（本院卷125頁反面），是本件被上訴人莊榮兆不當得利
    之請求是否有理由，既以前開給付違約金事件訴訟之法律關
    係是否成立為其前提要件，本院認在該違約金事件判決確定
    以前，有裁定停止本件民事訴訟程序之必要。
六、爰依首開法條裁定如主文所示。
中    華    民    國    96    年    3     月    28    日
                  民事第二庭    審判長法  官  童有德
                                      法  官  翁芳靜
                                      法  官  謝說容
以上正本係照原本作成。
如不服本裁定應於裁定送達後10日內向本院提出抗告理由狀（須
按他造人數附具繕本），並繳納抗告裁判費新台幣1,000元。
                                      書記官  蘇昭文
中    華    民    國    96    年    3     月    28    日
                                                      Ｃ